ACORDAO-COMPLETO-2454053

ACÓRDÃO 914/2021 ATA 13/2021 - PLENÁRIO

VISTOS, relatados e discutidos estes autos de Representação em cumprimento da determinação emanada pelo Plenário do Tribunal de Contas da União no processo TC Processo 016.586/2016-6, por meio do Acórdão 1842/2017-TCU-Plenário sobre possível "sobrepreço no âmbito do Contrato 67/2016, firmado pelo município de Natal/RN em decorrência da dispensa de licitação denominada Coleta de Preços 21/2016", que teve por objeto a "contratação emergencial de empresa especializada na operacionalização das atividades administrativas e de apoio ao Serviço de Atendimento Móvel às Urgências (SAMU 192 Natal) , por um período de 180 (cento e oitenta) dias",
ACORDAM os Ministros do Tribunal de Contas da União, reunidos em sessão de Plenário, ante as razões expostas pelo Relator, em:
9.1. conhecer da presente representação, tendo em vista o preenchimento dos requisitos de admissibilidade previstos nos arts. 235 e 237, VI, do Regimento Interno deste Tribunal, e no art. 103, § 1º, da Resolução - TCU 259/2014, para, no mérito, considerá-la improcedente;
9.2. aplicar ao Sr. George Antunes de Oliveira (CPF XXX.537.604-XX) , Secretário de Saúde de Natal/RN, a multa prevista no art. 58, inciso IV, da Lei 8.443/1992, c/c o art. 268, IV, do Regimento Interno do TCU, no valor de R$ 15.000,00 (quinze mil reais) , fixando prazo de quinze dias, a contar da notificação, para que comprove, perante este Tribunal (art. 214, III, "a", do RI/TCU) , o recolhimento da dívida aos cofres do Tesouro Nacional, atualizada monetariamente desde a data deste Acórdão até a do efetivo recolhimento, se for paga após o vencimento, na forma da legislação em vigor;
9.3. autorizar, desde logo, nos termos do art. 28, inciso II, da Lei 8.443/1992, a cobrança judicial da dívida; e
9.4. enviar cópia desta deliberação, e da instrução de peça 43, à Secretaria Municipal de Saúde de Natal - SMS/Natal e aos responsáveis.

Representação autuada para apurar indícios de sobrepreço em contratação emergencial de empresa especializada na operacionalização das atividades administrativas e de apoio ao Serviço de Atendimento Móvel às Urgências (Samu 192 Natal).

Prefeitura Municipal de Natal - RN.

3. Responsáveis/Representante:
3.1. Responsáveis: Luiz Roberto Leite Fonseca (XXX.952.013-XX); e  George Antunes de Oliveira (CPF XXX.537.604-XX).
3.2. Representante: Secretaria de Controle Externo no Estado do Rio Grande do Norte - TCU (Secex-RN)

13.1. Ministros presentes: Ana Arraes (Presidente), Walton Alencar Rodrigues, Benjamin Zymler, Augusto Nardes, Aroldo Cedraz, Raimundo Carreiro, Bruno Dantas, Vital do Rêgo e Jorge Oliveira.
13.2. Ministros-Substitutos presentes: Augusto Sherman Cavalcanti (Relator), Marcos Bemquerer Costa, André Luís de Carvalho e Weder de Oliveira.

ACORDAO-COMPLETO-2538398

Acórdão 1358/2022 - Plenário

AUGUSTO SHERMAN

Adoto, como relatório, excerto da instrução vazada à peça 43 destes autos, anuída pelo corpo diretivo da Secretaria de Controle Externo de Aquisições Logísticas - Selog (peças 44 e 45) , e, em quota singela, pelo MP/TCU (peça 46) :
"INTRODUÇÃO
Cuidam os autos do cumprimento da determinação emanada pelo Plenário do Tribunal de Contas da União no processo TC Processo 016.586/2016-6, por meio do Acórdão 1842/2017-TCU-Plenário (peça 3) , Relator Vital do Rêgo, item 9.11, que, in verbis, registra: 
9.11. determinar à Secex/RN que analise os indícios levantados neste processo relacionados a possível sobrepreço no âmbito do Contrato 67/2016, firmado pelo município de Natal/RN em decorrência da dispensa de licitação denominada Coleta de Preços 21/2016 e, caso considere presentes os requisitos necessários, represente junto ao Tribunal para o prosseguimento do feito, nos termos do art. 246 do RI/TCU. 
A Coleta de Preços (dispensa de licitação) 21/2016 da Secretaria Municipal de Saúde de Natal (SMS/Natal) gerou o Contrato 67/2016 (peça 5, p. 54-59) , firmado com a empresa JMT Serviços e Locação de Mão de Obra Ltda.-ME, CNPJ 07.442.731/0001-36, tendo como objeto a contratação emergencial de empresa especializada na operacionalização das atividades administrativas e de apoio ao Serviço de Atendimento Móvel às Urgências (Samu 192 Natal) , por um período de 180 dias.
HISTÓRICO 
No interesse da instrução processual, a Secretaria do TCU no Estado do Rio Grande do Norte (Sec-RN) promoveu diligência à Secretaria Municipal de Saúde e ao Sr. Luiz Roberto Leite Fonseca (CPF XXX.952.013-XX) , Secretário de Saúde do Município de Natal/RN (período de 1/2/2015 a 10/9/2017) , por meio dos Ofícios 226/2019 (peça 12) e 225/2019-TCU/Sec-RN (peça 13) , ambos de 22/3/2019, respectivamente, solicitando documentos e informações relativos aos Contratos 67/2016, 182/2016, à Coleta de Preços 21/2016 e ao Pregão Eletrônico 20.106/2015, nos seguintes termos:
a) demonstração e comprovação de que os preços pactuados no Contrato 67/2016, firmado em 28/4/2016, com a empresa JMT Serviços e Locação de Mão de Obra LTDA-ME (CNPJ 07.442.731/0001-36) , para as atividades administrativas e de apoio ao Serviço de Atendimento Móvel às Urgências (SAMU 192 NATAL) , são condizentes com os de mercado (item 13) , devendo-se considerar na resposta os seguintes pontos apontados nas especificações dos blocos do objeto: 
Bloco A - parte dos preços do Contrato 67/2016 estão acima dos praticados no Contrato 182/2016, conforme análise comparativa realizada pela Secex/PE na peça 34 do TC Processo 027.311/2016-3, destacada no Quadro 2. É necessário apresentar a composição de custos praticada pela empresa JMT Serviços e Locação de Mão de Obra LTDA-ME no Contrato 182/2016 (item 25) ; 
Bloco B - a composição de custo, para parte do Bloco B (manutenção preventiva e corretiva mecânica, com reposição de peças e acessórios originais, guincho, pneus, alinhamento, balanceamento, cambagem, lanternagem, funilaria, pintura, serviços elétricos, licenciamentos, emplacamentos, transferências, taxas e multas diversas da atual frota das ambulâncias e veículos do Serviço) , arbitrou a média mensal de R$ 49.500,00, perfazendo R$ 297.000,00 no Contrato 67/2016 (item 29) , sem o estabelecimento de parâmetros para a fixação do preço;
Bloco C - a composição de custo para o Bloco C - manutenção preventiva e corretiva dos imóveis ocupados carece de comprovação da compatibilidade dos preços praticados com os valores da tabela Sinapi (item 30) ; 
Bloco D - ausência de especificações e da relação dos equipamentos adquiridos para reposição do Bloco D (item 31) ; 
Bloco E - ausência das especificações do veículo administrativo (tipo passeio) ofertado para o Bloco E (item 32) ; 
Bloco F - deve-se informar a quantidade de ampolas do medicamento 'Butilbrometo de escopolamina' fornecida no Contrato 67/2016, ao preço de R$ 5,00 a ampola, bem como apresentar justificativas para a majoração em 212,50% (R$ 5,00 / R$ 1.60) da Tabela CMED (item 33) ; 
Bloco G - ausência de comprovação da adequação dos preços do Bloco G (encaminhar a Tabela Brasíndice vigente em abril/2016) (item 34) ; e 
Blocos H e I - ausência composição de custos para os Blocos H e I (apresentar a composição de custos - item 35) .
b) justificativa da majoração de preços, no montante de R$ 616.238,10, entre a 1ª chamada da Coleta de Preços 21/2016 (R$ 4.924.740,00) e a 2ª chamada (R$ 5.540.978,10) , num intervalo de apenas onze dias (1ª - 7/4/2016 e a 2ª - 18/4/2016) - (itens 5 e 15) ; 
c) integralidade dos processos de pagamentos gerados a partir do Contrato 67/2016 (item 20) ;
d) integralidade do Pregão Eletrônico 20.062/2016 (item 22) ; e 
e) prorrogação do Contrato 182/2016 e demonstração da vantajosidade dos preços dos serviços pactuados determinada pelo item 9.2.2 do Acórdão 1604/2017-TCU-Plenário, Relator Vital do Rêgo. Caso não tenha ocorrido a prorrogação do Contrato 182/2016, faz-se necessário encaminhar a integralidade do processo de licitação e contrato que o substituiu (item 28) .
Regularmente cientificados (peças 14 e 15) , o Sr. Luiz Roberto Leite Fonseca e a Secretaria Municipal de Saúde de Natal/RN não encaminharam a esta Corte de Contas quaisquer das informações ou documentos solicitados.
Por considerar que as informações solicitadas eram fundamentais para que se pudesse concluir acerca da ocorrência, ou não, de sobrepreço no Contrato 67/2016, a unidade técnica renovou as diligências ao Sr. Luiz Roberto Leite Fonseca e à Secretaria Municipal de Saúde de Natal/RN (peças 18-24) .
Regularmente cientificado da diligência por meio dos Ofícios 2.046/2019-TCU/Selog, em 26/8/2019 (peças 22 e 24) , e 6.521/2019-TCU/Seproc, em 17/10/2019, (peças 26 e 28) , o Sr. Luiz Roberto Leite Fonseca, novamente, não apresentou as informações e os documentos solicitados.
Regularmente cientificada da diligência por meio do Ofício 2.045/2019-TCU/Selog, em 28/8/2019 (peças 21 e 23) , a Secretaria Municipal de Saúde de Natal/RN, por intermédio de seu secretário, o Sr. George Antunes de Oliveira, solicitou a prorrogação de prazo para responder à diligência, tendo sido concedida a dilação requerida (peças 25 e 27) . Decorrido o prazo concedido, a Secretaria Municipal de Saúde de Natal/RN, novamente, não se manifestou.
Considerando a importância das informações demandadas e no interesse da instrução processual, foi realizada nova diligência, nos mesmos moldes das já realizadas, desta feita, à Prefeitura Municipal de Natal, alertando o prefeito para o fato de que havia duas diligências realizadas junto à Secretaria Municipal de Saúde, sem qualquer resposta do Órgão. 
Regularmente diligenciado por meio do Ofício 6627/2020-TCU/Seproc, em 16/3/2020 (peças 32 e 33) , o Sr. Alvaro Costa Dias, prefeito de Natal/RN, não encaminhou a esta Corte de Contas quaisquer das informações ou documentos solicitados.
Diante da ausência de manifestação do prefeito de Natal/RN, foi reiterada, em 25/8/2020, a diligência, por meio do ofício 42133/2020-TCU/Seproc (peça 34 e 35) . 
Em resposta, a Prefeitura Municipal de Natal, por meio do seu Secretário Municipal de Governo, enviou ao TCU, em 27/10/2020, portanto, intempestivamente, o Ofício 1023/2020-GS/SMG, por meio do qual encaminhou, em anexo, o Ofício 3345/2020/NDJ/GS/SMS, de 20/10/2020, que informa basicamente o seguinte (peça 42, p. 1-6) :
1.1 Que a intempestividade da resposta às diligências decorreu da situação extraordinária de calamidade pública pelo qual passa a municipalidade, em decorrência da pandemia da Covid-19, prejudicando o funcionamento da SMS, que suspendeu o atendimento presencial no seu Nível Central, e manteve quantitativo de servidores em regime de trabalho presencial na condição de rodízio para fornecer apenas o suporte necessário para o regular funcionamento das unidades de saúde.
1.2 A demonstração e comprovação de que os preços pactuados no Contrato 67/2016 são condizentes com os de mercado pode ser extraída da Coleta de Preço 21/2016, em que empresas foram instadas a ofertarem propostas, em primeira e segunda chamada, que atendessem às necessidades da Administração Pública.
1.3 Para cotejar os preços praticados no Contrato 67/2016, segue anexa a composição de custos praticada no Contrato 182/2016, conforme solicitação do TCU.
1.4 Quanto à composição de custo do Bloco B do Contrato 67/2016, informa que a proposta lançada pela empresa não contemplou, detalhadamente, os encargos que seriam por ela suportados para o arbitramento da média mensal.
1.5 O Bloco C denota situação idêntica à parte do Bloco B, vez que não foi contemplado com composição de custo.
1.6 Em relação às especificações e à relação dos equipamentos adquiridos para reposição do Bloco D, informa-se que o SAMU Natal esclareceu que as especificações dos produtos, materiais, equipamentos e seus quantitativos relacionados constam nos anexos II, III e IV do Termo de Referência do Contrato 67/2016.
1.7 Especificamente quanto ao questionamento do Bloco G, não se pôde compreender as informações desejadas pelo Tribunal de Contas da União, até porque não houve encaminhamento da tabela Brasíndice vigente em abril/2016.
1.8 Os Blocos H e I, semelhante ao ocorrido nos Blocos B e C, não foram contemplados com composição de custo (segundo consta dos autos do Contrato 67/2016) .
1.9 A divergência de preços entre a primeira e segunda chamada (Coleta de Preço 21/2016) se deu, segundo informações do Setor de Gerenciamento de Compras, por ter a empresa JMT apresentado composição de custos defasada, com remunerações estipuladas em Convenção Coletiva de 2015 e, por essa razão, foi promovida a adequação das remunerações na segunda chamada, atualizando os valores segundo Convenção Coletiva de 2016.
1.10 Os processos de pagamento gerados a partir do Contrato 67/2016 têm significativo número de volumes, vez que totalizam doze autos com mais de 4.000 mil folhas. O Pregão Eletrônico 20.062/2016, por sua vez, possui quatro volumes contendo 988 folhas. Ocorre que a Secretaria Municipal de Saúde não dispõe de contrato vigente com gráfica para viabilizar a extração de cópias reprográficas nesse vultuoso volume de folhas, o que impossibilita remessa de fotocópias. Diante da impossibilidade de remessa dos contratos, a Secretaria Municipal de Saúde coloca-se à disposição, no sentido de receber representantes da Corte de Contas, assegurando espaço físico para proporcionar a digitalização dos processos.
1.11 Quanto à demonstração da vantajosidade para prorrogação do Contrato 182/2016, foi verificada por meio da Pesquisa Mercadológica 198/2017 - Processo Processo 032454/2017-16; Pesquisa Mercadológica 189/2018 - Processo 28868/2018-13; e Pesquisa Mercadológica 141/2019 - Processo Processo 035799/2019-85, realizadas pelo Setor de Gerenciamento de Compras, consoante informações prestadas.
A Prefeitura Municipal de Natal encaminhou em anexo às suas alegações os seguintes documentos:
1.12 Memorando emitido pela Setor de Compras, com informações sobre os preços praticados no contrato 67/2016 e a prorrogação do contrato 186/2016 (peça 42, p. 7) .
1.13 Proposta de preços apresentada pela JTM Serviços e Locação de Mão de Obra Ltda, no Pregão Eletrônico 20.062/2016 (peça 42, p. 13-20 e 53-77) .
1.14 Propostas de preços apresentadas pela JTM Serviços e Locação de Mão de Obra Ltda e TRD Serviços e Administração Ltda., na Coleta de Preços Emergencial 21/2016 (peça 42, p. 13-31) .
1.15 Termo do Contrato 182/2016 e aditivos (peça 42, p. 32-51) .
1.16 Documentação relativa à celebração dos aditivos do Contrato 182/2016 (peça 42, p. 77-116) .
1.17 Memorando do Serviço Móvel de Urgência - SAMU 192 Natal, com manifestações acerca dos itens 2.15, 2.16, 2.17 e 2.18, do ofício de diligência encaminhado pelo TCU, utilizadas para embasar a resposta da SMS-Natal (peça 42, p. 123-124) .
1.18 Requisições de materiais e medicamentos necessários à operacionalização do SAMU 192, realizada pela SMS junto à JTM, nos meses de maio a outubro de 2016 (peça 42, p. 133-147, 155-159) .
1.19 Planilha de preços de material permanente (Bloco D) , medicamentos (Bloco F) , e material médico hospitalar (Bloco G) , apresentada pela JTM na 2ª chamada da Coleta de Preços 21/2016 (peça 42, p. 161-167) .
1.20 Ata da sessão pública do Pregão Eletrônico 20.062/2016 (peça 41) .
EXAME TÉCNICO
Da análise das diligências
Quanto à demonstração e comprovação de que os preços pactuados no Contrato 67/2016 são compatíveis com o mercado, item 'a' da diligência, a representada informou apenas que tal comprovação pode ser extraída da Coleta de Preço 21/2016, em que empresas foram instadas a ofertarem propostas.
A Prefeitura de Natal/RN não encaminhou as composições de custos dos Blocos B, C, H e I, da Coleta de Preços 21/2020, solicitadas no item 'a' da diligência, pois, segundo o órgão, não foram realizados os cálculos destas composições.
Sobre o Bloco D, 'manutenções preventivas e corretivas dos mobiliários, materiais permanentes, equipamentos médico hospitalares, bem como a reposição de acessórios empregados nas atividades do Serviço', informou que as especificações dos produtos, materiais, equipamentos e seus quantitativos relacionados constam nos anexos II, III e IV do Termo de Referência do Contrato 67/2016. Ocorre que os anexos mencionados apresentam apenas uma relação de materiais e equipamentos médico-hospitalares e média de consumo mensal e anual de combustíveis por viatura, sem qualquer informação acerca de programas de manutenção ou reposição destes itens, sendo, portanto, insuficientes para a definição dos custos destes itens licitados (peça 37, p. 347-353) . Ademais, o anexo II refere-se aos itens previstos no Bloco G, 'fornecer materiais médico hospitalares nas quantidades estimadas relacionados no anexo II, do presente termo de referência, com preço não superior a tabela da Brasíndice' (peça 38, p. 303) .
No que se refere à justificativa da majoração de preços, no montante de R$ 616.238,10, entre a 1ª chamada da Coleta de Preços 21/2016 (R$ 4.924.740,00) e a 2ª chamada (R$ 5.540.978,10) , item 'b' da diligência, informou que a alteração ocorreu em razão de a empresa JMT ter apresentado, na primeira chamada, proposta de preços com composição de custos defasada, com remunerações estipuladas em Convenção Coletiva de 2015 e, por essa razão, foi promovida a adequação das remunerações na segunda chamada, atualizando os valores segundo a Convenção Coletiva de 2016. Esta informação, porém, não é verossímil, pois, conforme será detalhado nesta instrução, a diferença de preços decorreu da majoração dos valores dos medicamentos e dos itens médico-hospitalares (Blocos G e F) .
Os processos de pagamentos gerados a partir do Contrato 67/2016 e a integralidade do Pregão Eletrônico 20.062/2016, itens 'c' e 'd' da diligência, não foram encaminhados em razão do volume, mas a Prefeitura se prontificou em receber uma equipe de auditoria e fornecer os documentos para digitalização.
Sobre a prorrogação do Contrato 182/2016 e demonstração da vantajosidade dos preços dos serviços pactuados, item 'e ' da diligência, encaminhou a cópia do termo contratual e seus aditivos (peça 42, p. 32-51) , e informou que a vantajosidade para prorrogação do Contrato 182/2016 foi verificada por meio da Pesquisa Mercadológica 198/2017. Tais informações e documentos já foram objeto de análise no TC Processo 009.973/2018-4.
Quanto aos documentos encaminhados, pouco acrescentaram à análise deste processo, pois já constam nos autos (tais como proposta de preços apresentada pela JTM Serviços e Locação de Mão de Obra Ltda, no Pregão Eletrônico 20.062/2016; propostas de preços apresentadas pela JTM Serviços e Locação de Mão de Obra Ltda e TRD Serviços e Administração Ltda., na Coleta de Preços Emergencial; planilha de preços de material permanente (Bloco D) , medicamentos (Bloco F) , e material médico hospitalar (Bloco G) , apresentada pela JTM na 2ª chamada da Coleta de Preços 21/2016 e a ata da sessão pública do Pregão Eletrônico 20.062/2016) , ou não contêm informações ou elementos probatórios  úteis (requisições de materiais e medicamentos realizadas peça SMS junto à JTM, nos meses de maio a outubro de 2016, e o termo contratual e aditivos do Contrato 182/2016) .
É importante pontuar o grande lapso temporal decorrido entre a primeira diligência, realizada em 3/4/2019, e o encaminhamento de resposta pela Prefeitura de Natal, que ocorreu apenas em 26/10/2020.
Devido à ausência de reposta às diligências do TCU, foram acostados aos autos documentos coletados em outros processos que tramitam nesta Corte de Contas, e que contêm informações úteis à apuração de ocorrência, ou não, de sobrepreço no Contrato 67/2016.
Nos autos do TC Processo 016.586/2016-6, consta, à peça 31, a ata de registro de preços utilizada para a contratação de pessoa jurídica especializada na prestação de serviços terceirizados, de natureza contínua, de apoio operacional e administrativo, visando suprir as necessidades da Secretaria Municipal de Saúde de Natal/RN, referente ao Serviço de Atendimento Móvel de Urgência 192. A referida ata foi utilizada para a celebração do contrato 182/2016, que sucedeu o contrato 67/2016, no que se refere à contratação de empresa para o fornecimento de motoristas, operadores de rádio e demais pessoal de apoio operacional e administrativo necessário ao funcionamento do Serviço de Atendimento Móvel de Urgência 192, de Natal/RN. 
Essa peça foi inserida neste processo à peça 37, pois servirá de base para a comparação com os preços firmados no contrato 67/2016, no intuito de verificar se houve grandes discrepâncias entre os valores contratados.
Nos autos do TC Processo 015.586/2016-6, consta à peça 21, p. 83-413, e peça 22, o processo de dispensa de licitação, Coleta de Preços 21/2016, que culminou com a celebração do contrato 67/2016, que ora se analisa. Tais peças foram anexadas aos autos às peças 38 e 39, posto que possuem documentos importantes para análise do sobrepreço do contrato 67/2016, tais como propostas comerciais, termos de referência, planilhas de custos, acordos coletivos das categorias profissionais contratadas etc.
Da análise do sobrepreço
O objetivo da presente representação é verificar se houve sobrepreço no âmbito do Contrato 67/2016, firmado pelo município de Natal/RN em decorrência da dispensa de licitação denominada Coleta de Preços 21/2016, que teve como objeto a contratação emergencial de empresa especializada para operacionalização das atividades administrativas e de apoio ao Serviço de Atendimento Móvel às Urgências (Samu 192 Natal) , por um período de 180 dias.
A suspeita de sobrepreço decorreu de três fatores principais, verificados quando da análise inicial do TC Processo 016.586/2016-6, uma vez que a SMS/Natal: (i) não realizou pesquisa de preços (pesquisa mercadológica) antes da publicização da dispensa; (ii) majorou os preços, num intervalo de apenas onze dias, entre a 1ª chamada da Coleta de Preços 21/2016, na qual se propunha um orçamento de R$ 4.924.740,00 (peça 21, p. 254, do TC Processo 016.586/2016-6) , e a 2ª chamada onde o valor subiu para R$  5.540.978,10; e (iii) ausência de competitividade na Coleta de Preços 21/2016 que contou apenas com a proposta da empresa JMT.
Dos fatores supracitados, o principal elemento que levantou a suspeita de ocorrência de sobrepreço no processo de Coleta de Preços 21/2016, que culminou com a celebração do Contrato 67/2016, refere-se ao fato de que foi registrada a majoração de preços no montante de R$ 616.238,10 entre a primeira e a segunda chamadas da Coleta de Preços, num intervalo de apenas onze dias (1ª - 7/4/2016 e a 2ª - 18/4/2016) .
Na primeira coleta de preços, ocorrida no dia 7/4/2016, compareceram as empresas TRD Serviços e Administração Ltda., que apresentou a proposta de preço mensal de R$ 1.039.837,00, perfazendo um total de R$ 6.239.022,00, para 180 dias (peça 38, p. 221-223) , e a JMT Serviços e Locação de Mão de Obra Ltda., que apresentou a proposta de preço mensal de R$ 820.790,00, perfazendo um total de R$ 4.924.740,00 (peça 38, p. 253-254) .
As duas propostas de preços não foram aceitas por estarem em desacordo com os modelos indicados nos anexos do Termo de Referência (TR) . Ocorreu, ainda, a inabilitação da TRD, por trazer ao feito Certidão de Débitos Relativos aos Tributos Federais e à Dívida Ativa da União com validade expirada. Houve então o cancelando da dispensa, determinando a revisão do TR e a abertura de nova coleta de preços para contratação emergencial (peça 38, p. 296-300) .
Em 18/4/2016, após a elaboração de um novo Termo de Referência (peça 38, p. 303-369) , procedeu-se à segunda chamada da Coleta de Preços 21/2016, quando compareceram, novamente, as empresas TRD Serviços e Administração Ltda. e a JMT Serviços e Locação de Mão de Obra Ltda. No entanto, apenas a JMT apresentou propostas, desta vez, com valor mensal de R$ 923.946.35, perfazendo o total de R$ 5.540.978,10, pelos 180 dias de contrato (peça 39, p. 53-55) .
Esta majoração dos preços apresentados pela JMT, de 12,5% em relação à primeira coleta de preços ocorrida poucos dias antes, levantou suspeitas de que a segunda proposta apresentada, que foi efetivamente contratada, conteria sobrepreço.
Para analisar a divergência entre as propostas apresentadas pela JMT, é necessário pontuar, inicialmente, que houve mudanças no termo de referência, da primeira para a segunda chamada da Coleta de preços 21/2016.
Na primeira chamada o objeto licitado dividia-se em oito blocos, a saber (peça 38, p. 86) :
Bloco A: contratação de prestação de serviços especializados (Condutor/Socorrista, Motorista/Administrativo, Operador de Frota, Técnico Auxiliar de Regulação Médica, Operador de Tráfego (Rádio Operador) , Auxiliar de Serviços Gerais, Supervisor, Auxiliar de Manutenção e Estoquista) ; 
Bloco B: manutenção preventiva e corretiva, com reposição de peças e acessórios originais, guincho, pneus, alinhamento, balanceamento, cambagem, lanternagem, funilaria, pintura, elétrica, seguro total, licenciamentos, emplacamentos, transferências, taxas e multas diversas e abastecimento da atual frota das ambulâncias e veículos do Serviço; 
Bloco C: manutenções preventivas e corretivas dos imóveis ocupados, bem como a higienização, limpeza e dedetização da Central de Regulação, Base Central e Bases Descentralizadas;
Bloco D: manutenções preventivas e corretivas dos mobiliários, materiais permanentes, equipamentos médico hospitalares, bem como a reposição de acessórios empregados nas atividades do Serviço; 
Bloco E: manter um veículo administrativo (tipo passeio) do ano em curso em apoio às atividades do Serviço; 
Bloco F: fornecer insumos, medicamentos e materiais médico hospitalares, desinfecção e esterilização dos meios utilizados nas atividades de atendimento às urgências; 
Bloco G: fornecer material de expediente, processamento de dados, limpeza, higienização, alimentação e fardamento; e
Bloco H: fornecer três Módulos de Repetição (TxlRx) Digital Troncalizado em 800MHz, 15 Transceptores Móveis e 25 Transceptores Portáteis, com manutenção preventiva e corretiva.
Na segunda chamada o objeto licitado dividia-se em nove blocos, quais sejam (peça 38, p. 303) :
Bloco A: contratação de prestação de serviços especializados (Condutor/Socorrista, Motorista Administrativo, Operador de Frota, Técnico Auxiliar de Regulação Médica, Operador de Tráfego (Rádio Operador) , Auxiliar de Serviços Gerais, Supervisor, Auxiliar de Manutenção e Estoquista) ;
Bloco B: manutenção preventiva e corretiva mecânica, com reposição de peças e acessórios originais, guincho, pneus, alinhamento, balanceamento, cambagem, lanternagem, funilaria, pintura, serviços elétricos, licenciamentos, emplacamentos, transferências, taxas e multas diversas e abastecimento da atual frota das ambulâncias e veículos do Serviço; 
Bloco C: manutenções preventivas e corretivas dos imóveis ocupados, com preço não superior a tabela Sinapi, bem como a higienização, limpeza e dedetização da Central de Regulação, Base Central e Bases Descentralizadas; 
Bloco D: manutenções preventivas e corretivas dos mobiliários, materiais permanentes, equipamentos médico hospitalares, bem como a reposição de acessórios empregados nas atividades do serviço;
Bloco E: disponibilizar um veículo administrativo (tipo passeio) com no máximo dois anos de uso, e em perfeito estado de conservação e funcionamento para apoio as atividades do Serviço; 
Bloco F: fornecer os medicamentos nas quantidades estimadas relacionados no anexo I, do presente termo de referência, com preço não superior ao PMVG constante na tabela Cmed;
Bloco G: fornecer materiais médico hospitalares nas quantidades estimadas relacionados no anexo II, do presente termo de referência, com preço não superior a tabela da Brasíndice; 
Bloco H: realizar a desinfecção e esterilização dos meios utilizados (veículos e materiais médico hospitalares) nas atividades de atendimento às urgências, obedecendo às normas estabelecidas pela Anvisa; e
Bloco I: disponibilizar em regime de comodato três Módulos de Repetição (Tx/Rx) Digital Troncalizado em 800MHz, quinze Transceptores Móveis e 21 Transceptores Portáteis, com manutenção preventiva e corretiva.
Pelo cotejamento entre os dois termos de referência, da primeira e segunda chamadas da Coleta de Preços 21/2016, verificam-se as seguintes ocorrências:
o Bloco F da primeira coleta de preços (fornecer Insumos, medicamentos e materiais médicos hospitalares, desinfecção e esterilização dos meios utilizados nas atividades de atendimento às urgências) foi desmembrado, na segunda coleta de preços, em três blocos: Bloco F: fornecer os medicamentos nas quantidades estimadas relacionados no anexo I, do presente termo de referência, com preço não superior ao PMVG constante na tabela Cmed, conforme contrato 067/2016-SMSIPMN - Processo nº 1XXX.912016-XX;  Bloco G: fornecer materiais médico hospitalares nas quantidades estimadas relacionados no anexo II, do Termo de referência, com preço não superior a tabela da Brasíndice; e Bloco H: realizar a desinfecção e esterilização dos meios utilizados (veículos e materiais médico hospitalares) nas atividades de atendimento às urgências, obedecendo às normas estabelecidas pela Anvisa;
 o Bloco G do primeiro termo de referência (fornecer material de expediente, processamento de dados, limpeza, higienização, alimentação e fardamento) foi excluído do TR da segunda chamada. Embora não possamos concluir, de forma precisa, haja vista a ausência de maior detalhamento dos itens que compõem o referido bloco, concluímos que:  os itens limpeza e higienização foram excluídos pois já estavam previstos no Bloco C; os itens fardamento e alimentação foram excluídos, pois os custos com o seu fornecimento já estavam inclusos no Bloco A, conforme item 3.17 e anexo VII, do 1º termo de referência, e planilhas de custo de mão-de-obra (peça 38, p. 96 e 207) , e os itens material de expediente e processamento de dados deixaram de ser exigidos para a contratação.
Nesse sentido, para efeito de comparação entre as propostas apresentadas pela JMT, realizaremos os seguintes ajustes: 
como o Bloco F foi desmembrado, na segunda chamada nos Blocos F, G e H, compararemos o preço do Bloco F da primeira chamada, com o preço dos Blocos F, G e H, da segunda chamada.
o valor do Bloco G, da primeira chamada, não será comparado a nenhum bloco da segunda proposta de preços posto que, conforme informado acima, foi excluído no segundo termo de referência. Seu valor será apresentado, de forma isolada, pois compõe o valor da proposta inicial apresentada pela JTM.
Na esteira destas correções, apresentamos na tabela a seguir a comparação entre os preços apresentados pela JTM na Coleta de Preços 21/2016, para fins de poder compreender a majoração de sua proposta, da primeira para a segunda chamada:
Tabela 1
	Item
	ESPECIFICAÇÃO
	UNID.
	QUANT.
	VALOR MENSAL (proposta 1) 
	VALOR MENSAL (proposta 2) 
	Diferença em relação a primeira proposta

		Contratação Emergencial de empresa especializada na operacionalização das atividades administrativas e de apoio ao Serviço de Atendimento Móvel às Urgências (SAMU 192 NATAL) , conforme especificações detalhadas constantes no memorial descritivo do Termo de Referência anexo aos autos nos blocos conforme abaixo:

	1
	Bloco A: Contratação de prestação de serviços especializados
De: (Condutor/Socorrista, Motorista /Administrativo, Operador de Frota, Técnico Auxiliar de Regulação Médica, Operador de Tráfego (Rádio Operador) , Auxiliar de Serviços Gerais, Supervisor, Auxiliar de Manutenção e Estoquista) ; nas Quantidades e Valores Unitários do Homem/Mês conforme Proposta.
	Mês
	6
	558.015,00
	564.591,00
	R$ 6.576
1,18%

	2
	Bloco B: Manutenção preventiva e corretiva mecânica, com reposição de peças e acessórios originais, guincho, pneus, alinhamento, balanceamento, cambagem, lanternagem, funilaria, pintura, serviços elétricos, licenciamentos, emplacamentos, transferências, taxas e multas diversas e abastecimento da atual frota das ambulâncias e veículos do Serviço.
	Mês
	6
	120.000,00
	122.934,35
	R$ 2.934,35
2,44%

	3
	Bloco C: Manutenções preventivas e corretivas dos imóveis ocupados, com preço não superior a tabela SINAPI, bem como a higienização, limpeza e dedetização da Central de Regulação, Base Central e Bases Descentralizadas.
	Mês
	6
	6.000,00
	5.000,00
	R$ (1.000) 
-17%

	4
	Bloco D: Manutenções preventivas e corretivas dos mobiliários, materiais permanentes, equipamentos médico hospitalares, bem como a reposição de acessórios empregados nas atividades do Serviço.
	Mês
	6
	5.000,00
	9.270,00
	R$ 4.270,00
84,5%

	5
	Bloco E: Disponibilizar 01 (um) veículo administrativo (tipo passeio) com no máximo 02 (dois) anos de uso e em perfeito estado de conservação e funcionamento para apoio as atividades do Serviço.
	Mês
	6
	4.000,00
	3.000,00
	 (R$ 1.000) 
-25%

	6
	Bloco F: Fornecer os medicamentos nas quantidades estimadas relacionados no anexo I, do presente termo de referência, com preço não superior ao PMVG constante na tabela CMED, conforme contrato nº 067/2016-SMSIPMN - Processo nº 1XXX.912016-XX.
	Mês
	6
	70.000,00
	63.000,00
	R$ 83.936,00
120%

	7
	Bloco G: Fornecer materiais médico hospitalares nas quantidades estimadas relacionados no anexo II, do Termo de referência, com preço não superior a tabela da BRASÍNDICE, Conforme Proposta.
	Mês
	6
	-
	86.936,00
	
	8
	Bloco H: Realizar a desinfecção e esterilização dos meios utilizados (veículos e materiais médico hospitalares) nas atividades de atendimento às urgências, obedecendo às normas estabelecidas pela ANVISA.
	Mês
	6
	-
	4.000,00
	
	9
	Bloco G1: fornecer material de expediente, processamento de dados, limpeza, higienização, alimentação e fardamento¹
	Mês
	6
	10.000,00
	-
	-

	10
	Bloco I: Disponibilizar em regime de comodato 03 (três) Módulo de Repetição (Tx/Rx) Digital Troncalizado em 800MHz, 15  (quinze) Transceptores Móveis e 21 (vinte e um) Transceptores Portáteis, com manutenção preventiva e corretiva.
	Mês
	6
	15.000,00
	20.000,00
	R$ 5.000
33,33%

	SUB TOTAL (Blocos b+c+d+e+f+g+h+i) 
	230.000,00
	314.140,35
	84.140,35

	B.D.I (Tributos) Máximo de 14,25%
	32.775,00
	44.765,00
	11.990,00

	TOTAL GERAL (Despesas Gerais = Blocos b+c+d+e+f+g+h+i+ BDI) 
	262.775,00
	358.905,35
	96.130,35

	TOTAL GERAL
	820.790,00
	923.496,35
	102.706,35

Fonte: Propostas de preço apresentadas peça JMT na Coleta de Preços Coleta de Preços 21/2016
¹ refere-se ao Bloco G da primeira chamada da coleta de preços 21/2016, que foi excluído do TR da segunda chamada.
Pela análise da tabela acima, verifica-se que a elevação do valor da proposta apresentada pela JTM deveu-se principalmente ao aumento do preço dos  Blocos F, G e H, referentes ao fornecimento de medicamentos, materiais hospitalares e desinfecção dos veículos e materiais médicos hospitalares utilizados no atendimento às urgências, que saltou de R$ 70.000,00/mês (Bloco F da primeira chamada) para R$ 153.936,00/mês, na segunda chamada (Blocos F, G e H da segunda chamada) , uma elevação de R$ 83.936,00, que respondeu pela quase totalidade do aumento da proposta da JTM, que foi de R$ 84.140,35 (sem considerar o BDI) , motivo pelo qual centraremos nossa análise no preço destes itens.
No que se refere aos medicamentos verificamos pelas planilhas de custos dos termos de referência, que seus quantitativos não sofreram alterações da primeira para a segunda chamada (peça 38, p. 130-131 e 345-346) . Como na primeira proposta apresentada pela JTM não há o detalhamento do preço dos medicamentos a serem fornecidos, não há como precisar quais medicamentos sofreram aumento de preços (peça 38, p. 253-254) .
Nesse sentido, optamos por cotejar os preços dos medicamentos apresentados pela JMT, de forma detalhada, na segunda chamada da Coleta de Preços 21/2016 (peça 39, p. 79-80) , que foram os preços efetivamente contratados, com os preços obtidos em licitações realizadas no ano de 2016, coletados na base de dados do Banco de Preços Públicos em Saúde (BPS) (https://www.saude.gov.br/gestao-do-sus/economia-da-saude/banco-de-precos-em-saude/bases-anuais-compiladas, acesso em 21/9/2020) .
Para tanto, focamos nos medicamentos Tenecteplase 40 mg, Tenecteplase 50 mg, Soro Ringer Lactado 500 ml e Soro Ringer simples 500 ml, que, juntos, montam no valor de R$ 53.750,00, que representa 85,32% do valor total de medicamentos licitados, que foi de R$ 63.000,00 (ver planilha de preços à peça 39, p. 79-80) .
Aos preços da planilha de medicamentos, acrescentamos BDI de 14,25%, que foi o percentual efetivamente contratado pela administração (peça 5, p. 54-55) .
Os preços do BPS apresentados na tabela referem-se à média simples dos preços dos medicamentos supracitados, verificados em diversas licitações realizadas no exercício de 2016, conforme detalhado na peça 40.
Tabela 2
	Medicamento
	Preço unitário (R$) 

	JTM 
	BPS

	Tenecteplase 40 mg
	2.856,25
	4.150,46

	Tenecteplase 50 mg
	3.370,36
	5.154,84

	Soro Ringer Lactado 500 ml
	4,00
	3,38

	Soro RingerSimples 500 ml
	3
	3,77

Pela análise da tabela acima verificamos que, na proposta da JTM, apenas o Soro Ringer Lactado apresenta valores acima da média dos preços do BPS. Os outros medicamentos apresentam preços abaixo da média. Cabe salientar que o valor total do custo do Soro Ringer Lactado na Coleta de Preços 21/2016 é de apenas R$ 1.050,00 mensais. Os valores mais representativos, Tecneplase 40mg e 50mg, que representam mais de 80% do custo total dos medicamentos (peça 39, p. 79-80) , estão bem abaixo da média dos preços encontrados no Banco de Preços em Saúde.
Ressalte-se que, nos termos do Acórdão 2901/2016-TCU-Plenário, Min. Rel. Bemjamin Zymler,  o Banco de Preços em Saúde (BPS) , se empregado de forma adequada, é válido como referência de preços da aquisição de medicamentos, seja pelo gestor público para balizar o preço de suas contratações, seja pelos órgãos de controle para avaliar a economicidade dos contratos.
Para a análise de sobrepreço nos materiais hospitalares, cujo valor da proposta da JMT foi R$ 83.936,00, que, acrescido do BDI de 14,25%, montou em R$ 99.324,38 (peça 39, p. 55 e 83) , algumas limitações foram encontradas. A principal delas decorre da deficiente descrição dos itens licitados, verificada no Termo de Referência da Coleta de Preços 21/2016 (peça 38, p. 347-351) , deficiência também encontrada na proposta apresentada pela JMT (peça 39, p. 81-83) . A falta de detalhamento dos materiais não nos permite precisar quais os itens solicitados no Termo de Referência, e, tampouco, quais os itens ofertados pela JMT em sua proposta de preço. Cite-se como exemplo os itens 41 - equipo bomba de infusão; 59 - lanterna clínica led; 60 - látex 200 (garrote) ; 61 - látex 204 (aspiração) ; 76 - microlancetas (p/ teste de glicemia) ; e 55 - Kit para cricotireoidostomia, dentre outros.
Outra limitação diz respeito à falta de paridade entre a descrição dos materiais hospitalares no Termo de Referência, reproduzidos na proposta da JTM, e no Banco de Preços em Saúde, principal fonte das pesquisas de preços realizadas para esta análise, que nos impede inferir qual o  produto do BPS corresponde ao previsto na planilha da coleta de preços. Cite-se como exemplo as agulhas hipodérmicas e os esparadrapos.
Alguns itens previstos na dispensa de licitação não constavam no BPS, motivo pelo qual pesquisamos os preços obtidos em licitações realizadas nos anos próximos aos da coleta de preços 21/2016, como foi o caso dos itens 6 e 7 - Agulha intraóssea com dispositivo automático, e 39 e 40 - eletrodos para DEA (peça 31, p. 81-82) .
Diante destas dificuldades focamos as pesquisas nos itens de valores mais significativos, passíveis de identificação. 
O cotejamento entre os preços apresentados pela JTM na segunda chamada da Coleta de Preços 21/2016 e os preços obtidos nas pesquisas realizadas estão apresentados na tabela a seguir:
          
Tabela 3
	item
	Material Hospitalar
	Preço unitário (R$) 
	Quantidade
	valor mensal (R$) 
	valor 180 dias (R$) 

	JTM¹
	Pesquisa 
	 
	JTM
	pesquisa
	JTM
	pesquisa

	39
	Eletrodo para DEA (desfibrilador) - Adulto
	137,10
	261,00²
	200
	27.420,00
	52.200,00
	164.520,00
	313.200,00

	40
	Eletrodo para DEA (desfibrilador) - Pediátrico
	114,25
	261,00²
	200
	22.850,00
	52.200,00
	137.100,00
	313.200,00

	6
	Agulha intra-óssea com dispositivo automático - Adulto
	685,50
	690,00 4
	12
	8.226,00
	8.280,00
	49.356,00
	49.680,00

	7
	Agulha intra-óssea com dispositivo automático - Pediátrico
	571,25
	620,00 5
	12
	6.855,00
	7.440,00
	41.130,00
	44.640,00

	37
	Compressa cirúrgica
	1,14
	1,56³
	1000
	1.140,00
	1.560,00
	6.840,00
	9.360,00

	14
	Atadura crepon, 15 cm 
	1,71
	0,85³
	800
	1.368,00
	680,00
	8.208,00
	4.080,00

	27 a 32
	Cateter Intravenoso em Poliuretano (14,16,18,20,22,24) 
	1,14
	0,80 3
	1500
	1.710,00
	1.200,00
	10.260,00
	7.200,00

	78
	Papel para ECG (48x30) 
	3,43
	4,27 3
	5
	17,15
	21,35
	102,90
	128,10

	 74
	Máscara laríngea descartável n. 5
	57,12
	52,78 3
	24
	1.370,88
	1.266,72
	8.225,28
	7.600,32

	Total 
				70.957,03
	124.848,07
	425.742,18
	734.160,00

	¹Valor da proposta da JTM, acrescido do BDI de 14,25%
						
	²Valor obtido no Pregão Eletrônico 258/2016, realizado pela Prefeitura de Porto Alegre - peça 41, p. 6 (A licitação apresenta o valor de R$ 522,00 para o par de eletrodos. O valor transposto para a tabela, R$ 261,00, corresponde ao valor unitário) .

	³ Preço médio obtido no Banco de Dados em Saúde - Base 2016 (peça 41, p. 1-2) .
					
	4Valor pago pela Prefeitura de Indaiatuba conforme empenho realizado em 14/5/2015 - peça 41, p. 27. 
			
	5Valor obtido no Pregão Eletrônico 72/2017, realizado pela Prefeitura de Sorocaba/SP (Contrato 653/2017- peça 41, p. 43) .
			
Pela análise da tabela acima, verifica-se que os preços apresentados pela JMT Serviços e Locação de Mão de Obra Ltda., na segunda chamada da Coleta de Preços 21/2016, estão em consonância com os preços obtidos no Banco de Preços em Saúde, base 2016. Alguns itens apresentam preços acima do BPS, porém sem grandes divergências a ponto de caracterizar sobrepreço nestes produtos.
Maiores divergências foram verificadas no preço dos eletrodos para DEA, mas os valores da proposta da JTM são menores.
Nos itens pesquisados, que montaram em R$ 70.957,03, e que representam 71,50% do valor total dos materiais hospitalares adquiridos, R$ 99.324,38 (86.936,00 acrescidos do BDI de 14,25%) , verificamos que a proposta da JTM ficou abaixo do somatório do orçamento dos preços de referência pesquisados (R$ 124.848,07) , o que indica que não houve sobrepreço no valor dos materiais hospitalares praticados na dispensa de licitação em comento.
Verificamos que, para o fornecimento de medicamentos, materiais hospitalares e desinfecção e esterilização dos veículos e equipamentos utilizados no atendimento às emergências, a JTM apresentou, na primeira chamada da dispensa, uma proposta de R$ 70.000,00 (Bloco F) , ao passo que na segunda chamada, para o fornecimento destes mesmos bens e serviços, a empresa apresentou uma proposta de R$ 153.936,00 (Blocos F, G e H) .
A diferença entres os valores apresentados pela JTM para estes itens, que montou em R$ 83.936,00 (R$ 153.936,00 - R$ 70.000,00) , justifica a diferença de valores das propostas apresentadas pela JTM na Coleta de Preços 21/2016, que saltou de R$ 230.000,00 na primeira chamada, para 314.140,35, na segunda, um acréscimo de R$ 84.140,00 (desconsiderado o BDI) .
Considerando que os medicamentos e materiais hospitalares, e seus quantitativos permaneceram os mesmos na primeira e segunda chamadas, e considerando que não foram verificados sobrepreços nestes insumos, consoante análises acima descritas, presumimos que a JTM não mensurou, devidamente, o preço destes itens na sua primeira proposta, sendo este o motivo da divergência de preços nas propostas apresentadas pela empresa na dispensa de licitação em comento.
Por outro lado, cotejando os preços praticados no Contrato 67/2016 com os preços do Contrato 182/2016, que o sucedeu no que se refere à contratação de empresa para o fornecimento de motoristas, operadores de rádio e demais pessoal de apoio operacional e administrativo necessário ao funcionamento do Serviço de Atendimento Móvel de Urgência 192, de Natal/RN, celebrado com base na Ata de Registro de Preços decorrente do Pregão 20.062/2016, chegamos aos resultados apresentados na tabela abaixo:
	Tabela 4

	ITEM
	QTD
	JMT - Contrato 67/2016
	JMT - Pregão 20.062/2016
	Valor Mensal (Cont. 67/2016) 
	Valor Mensal (Pregão 20.062/2016) 
	Diferença em relação ao contrato anterior

	Lote 1 - Apoio Operacional

	1 - Condutor de Ambulância - 12x36 - Diurno
	28
	R$5.719,00
	R$6.015,00
	R$160.132,00
	R$168.420,00
	5,18%

	2 - Condutor de Ambulância - 12x36 -Noturno
	28
	R$6.595,00
	R$7.050,25
	R$184.660,00
	R$197.407,00
	6,90%

	Lote 2 - Apoio Operacional

	1 - Operador de Frota - 12x36 - Diurno
	2
	R$5.377,25
	R$4.834,50
	R$10.754,50
	R$9.669,00
	-10,09%

	2 - Operador de Frota - 12x36 - Noturno
	2
	R$6.338,50
	R$5.935,00
	R$12.677,00
	R$11.870,00
	-6,37%

	Lote 3 - Apoio Operacional

	1 - Tarme/Auxíliar de Regulação Médica - 6x18 - Diurno
	12
	R$2.739,25
	R$2.826,00
	R$32.871,00
	R$33.912,00
	3,17%

	2 - Tarme/Auxíliar de Regulação Médica - 6x18 - Noturno
	12
	R$3.418,00
	R$3.055,00
	R$41.016,00
	R$36.660,00
	-10,62%

	Lote 4 - Apoio Operacional

	1 - Operador de Rádio - 12x36 - Diurno
	4
	R$4.285,50
	R$5.224,25
	R$17.142,00
	R$20.897,00
	21,91%

	2 - Operador de Rádio - 12x36 - Noturno
	4
	R$5.246,75
	R$5.942,25
	R$20.987,00
	R$23.769,00
	13,26%

	Lote 5 - Apoio Administrativo

	1 - Lavador de Carro - 40% - 12x36 - Diurno
	2
	R$3.185,25
	R$3.021,00
	R$6.370,50
	R$6.042,00
	-5,16%

	2 - Lavador de Carro - 40% - 12x36 - Noturno
	2
	R$3.665,00
	R$3.274,75
	R$7.330,00
	R$6.549,50
	-10,65%

	Lote 6 - Apoio Operacional

	1 - Auxiliar de Manutenção Predial - 12x36 - Diurno
	2
	R$3.384,75
	R$3.625,00
	R$6.769,50
	R$7.250,00
	7,10%

	Total

	R$500.709,50
	R$522.445,50
	4,34%

Observa-se que o contrato 67/2016, ora em análise, apresentou preço mensal de R$ 500.709,50, inferior ao obtido no Contrato 182/2016, de R$ 522.445,50, que praticou os preços obtidos no Pregão Eletrônico 20.062/2016, conforme a ata de registro de preços à peça 37, p. 18. 
Importante destacar que oito empresas participaram da licitação ofertando preços para os lotes, conforme ata da Sessão Pública do Pregão 20.062/2016, o que sinaliza a existência de competitividade no certame (peça 41) . 
Pelo exposto, concluímos que não houve sobrepreço no Contrato 67/2016, firmado pelo município de Natal/RN em decorrência da dispensa de licitação denominada Coleta de Preços 21/2016.
Ressalte-se, por fim, a limitação encontrada na análise deste processo, haja vista que a Prefeitura Municipal de Natal/RN não encaminhou as composições de custos solicitadas, o que não permitiu o aprofundamento da análise de eventual sobrepreço, especialmente dos Blocos B, C, D e I, da Coleta de Preços 21/2016.
Do não atendimento das diligências
Na fase de instrução inicial deste processo, verificou-se a necessidade de carrear aos autos informações e documentos necessários ao cumprimento do item 9.11, do Acórdão 1842/2017-TCU-Plenário, que determinou a análise dos indícios levantados no TC Processo 016.586/2016-6, relacionados a possível sobrepreço no âmbito do Contrato 67/2016, firmado pelo município de Natal/RN em decorrência da dispensa de licitação denominada Coleta de Preços 21/2016 (peça 10) .
Neste sentido, foram realizadas diligências à Secretaria Municipal de Saúde de Natal - SMS/Natal e ao Sr. Luiz Roberto Leite Fonseca (CPF XXX.952.013-XX) , secretário de Saúde do município de Natal/RN no período de 1/2/2015 a 10/9/2017, solicitando o encaminhamento a esta Corte de Contas de diversos documentos/informações relativos aos Contratos 67/2016, 182/2016, à Coleta de Preços (dispensa) 21/2016 e ao Pregão Eletrônico 20.106/2015, tal qual descrito no parágrafo 3 desta instrução.
Regularmente cientificados, em 3/4/2019 (peças 12 a 15) , o Sr. Luiz Roberto Leite Fonseca e a Secretaria Municipal de Saúde de Natal/RN, na pessoa do então secretário de Saúde George Antunes de Oliveira, não encaminharam a esta Corte de Contas quaisquer das informações ou documentos solicitados.
Constatada a inação dos diligenciados, foram reiteradas as diligências supracitadas, desta feita por meio dos ofícios 2045/2019-TCU/Selog, de 14/8/2019 e 2046/2019-TCU/Selog, de 14/8/2019 (peças 21 a 24) .  
O secretário Municipal de Saúde, Sr. George Antunes de Oliveira, solicitou prorrogação de prazo para o atendimento da diligência (peça 25) , ao que foi concedido por esta Corte de Contas (peças 25 e 27) , mas nenhuma resposta foi encaminhada ao TCU.
Outra reiteração de diligência foi feita ao Sr. Luiz Roberto Leite Fonseca, por meio do ofício 6521/2019-TCU/Seproc, também sem êxito (peças 26 e 28) .
Diante do insucesso das medidas preliminares realizadas, e considerando a importância das informações solicitadas para a instrução processual, foi realizada nova diligência, desta feita à Prefeitura Municipal de Natal/RN, alertando o prefeito para o fato de haver diligências realizadas junto à Secretaria Municipal de Saúde, sem qualquer resposta.
Regularmente diligenciado por meio do Ofício 6627/2020-TCU/Seproc, em 16/3/2020 (peças 32 e 33) , o Sr. Alvaro Costa Dias, prefeito de Natal/RN, não encaminhou a esta Corte de Contas quaisquer das informações ou documentos solicitados.
Diante da ausência de manifestação do prefeito de Natal/RN, foi reiterada, em 25/8/2020, a diligência, por meio do ofício 42133/2020-TCU/Seproc (peça 34 e 35) , que, só então, em 27/10/2020, sete meses após sua primeira notificação, encaminhou respostas ao TCU.
Na resposta apresentada pela Prefeitura de Natal, consta a justificativa de que a demora em responder às diligências realizadas pelo TCU deveu-se à situação extraordinária a que estava submetida a municipalidade, em razão da Pandemia da Covid-19, que debilitou, severamente o funcionamento da administração pública municipal.
Afigura-se razoável a justificativa apresentada, posto que o funcionamento dos órgãos da administração foi, de forma geral, fortemente afetado pelo advento da Covid-19, e a primeira diligência realizada à Prefeitura de Nata/RN ocorreu em março de 2020, justamente no ápice da pandemia.
Por outro lado, restaram não atendidas às diligências realizadas por este Tribunal junto aos Srs. Luiz Roberto Leite Fonseca, secretário de Saúde do município de Natal/RN no período de 1/2/2015 a 10/9/2017, e George Antunes de Oliveira, atual Secretário Municipal de Saúde de Natal/RN, que não encaminharam ao TCU qualquer informação ou documento solicitados. Tampouco encaminharam justificativas para o não atendimento das medidas preliminares realizadas, denotando desmazelo pela obrigação de prestar contas, a que está submetido todo gestor público, por força de regra de envergadura constitucional, prevista no parágrafo único, do art. 70 da CF/88.
Cabe destacar que, embora o ofício encaminhado em anexo à resposta da Prefeitura seja da Secretaria Municipal da Saúde, subscrita pelo Sr. George Antunes de Oliveira, as informações nele contidas não foram apresentadas ao TCU, mas encaminhadas ao Secretário Municipal de Governo, em resposta à uma solicitação do Prefeito de Natal/PA. E ainda que assim considerássemos, as justificativas, para o atraso de mais de dezoito meses no encaminhamento de informações diligenciadas, não aproveitariam ao Sr. George Antunes de Oliveira, posto que foi diligenciado em 3/4/2019, tendo sido reiterada sua diligência em 14/8/2019, período no qual não havia, sequer, conhecimento da existência da Covid-19.
A não apresentação de documentos necessários à apuração de irregularidades tratadas em processo de controle externo, expressamente cobrados em diligência, sujeita o responsável à aplicação da multa prevista no art. 58, IV, da Lei 8.443/1992, in verbis: 
Art. 58. O Tribunal poderá aplicar multa de Cr$ 42.000.000,00 (quarenta e dois milhões de cruzeiros) , ou valor equivalente em outra moeda que venha a ser adotada como moeda nacional, aos responsáveis por:
 (...) 
IV - não atendimento, no prazo fixado, sem causa justificada, a diligência do Relator ou a decisão do Tribunal;
A aplicação de multa por não atendimento a diligência do TCU prescinde de realização de prévia audiência quando constar na comunicação processual encaminhada ao responsável advertência de que o não cumprimento à diligência pode ensejar a aplicação de multa (arts. 58, inciso IV, da Lei 8.443/1992 c/c 268, § 3º, do Regimento Interno do TCU) , consoante o disposto no Acórdão 3015/2019-TCU-Primeira Câmara, Min. Rel. Augusto Sherman.
Nesse sentido, considerando as reiteradas e injustificadas negativas de responder às diversas diligências realizadas neste processo, e considerando as sucessivas advertências de penalidades pelo seu descumprimento nos ofícios encaminhados, proporemos, desde logo, a aplicação de multa ao Senhor George Antunes de Oliveira, secretário Municipal de Saúde de Natal/RN.
Em relação ao Sr. Luiz Roberto Leite Fonseca, secretário Municipal de Saúde durante a realização da Coleta de Preços 21/2016, entendemos que não é cabível a aplicação de multa pelo não atendimento à diligência a ele dirigida. Considerando que ele não estava no cargo no momento da diligência, não tinha a obrigação legal de fornecer os documentos solicitados. Evidentemente que a falta dos documentos solicitados poderia ter implicado na imputação de responsabilidade por irregularidades em sua gestão. Por isso, foi feita diligência a ele também, já que os documentos solicitados poderiam esclarecer atos de sua gestão. 
CONCLUSÃO
As análises realizadas não nos permitem inferir pela ocorrência de sobrepreço na Coleta de Preços 21/2016, e por consequência, no Contrato 67/2016, firmado com a empresa JMT Serviços e Locação de Mão de Obra Ltda-ME, CNPJ 07.442.731/0001-36, tendo como objeto a contratação emergencial de empresa especializada na operacionalização das atividades administrativas e de apoio ao Serviço de Atendimento Móvel às Urgências (Samu 192 Natal) , por um período de 180 dias.
O acréscimo de valor na proposta apresentada pela JTM na Coleta de Preços, que saltou de R$ 230.000,00/mês na primeira chamada, para R$ 314.140,35, correspondente a R$ 84.135,00, em poucos dias, deveu-se, principalmente, em decorrência do aumento nos preços dos itens dos Blocos F, G, H do segundo termo de referência, relativos a medicamentos, materiais hospitalares e limpeza e desinfecção, que sofreram um incremento de R$ 86.936,00 (valores sem BDI) . Nestes itens, no entanto, não foram detectados sobrepreços.
Também foi verificada uma elevação significativa no Bloco D, relativo à manutenção preventiva e corretiva de mobiliários, material permanente, etc., que sofreu um acréscimo de 84,5% em seu valor, mas, diante do não encaminhamento da sua composição de custos pelas autoridades diligenciadas, não foi possível aprofundar a análise de eventual sobrepreço. No entanto, a baixa materialidade da elevação do preço deste item, de apenas R$ 4.270,00 em seu preço mensal, pouco contribuiu para a elevação de preços observada nas propostas apresentadas pela JTM na Coleta de Preços 21/2016.
Corrobora a conclusão pela não ocorrência de sobrepreço na contratação em comento, a paridade com os preços obtidos no Pregão Eletrônico 20.062/2016.
O não encaminhamento das informações e documentos solicitados por esta Corte de Contas enseja a aplicação da multa prevista no art. 58, IV, da Lei 8.443/1992, ao senhor George Antunes de Oliveira, secretário Municipal de Saúde de Natal/RN.
PROPOSTA DE ENCAMINHAMENTO
Em virtude do exposto, propõe-se:
1.21 conhecer da representação, satisfeitos os requisitos de admissibilidade constantes nos arts. 235 e 237, VI, do Regimento Interno deste Tribunal, e no art. 103, § 1º, da Resolução - TCU 259/2014;
1.22 no mérito, considerar a presente representação improcedente;
1.23 aplicar ao Sr. George Antunes de Oliveira (CPF XXX.537.604-XX) , secretário de Saúde de Natal/RN, a multa prevista no art. 58, inciso IV, da Lei 8.443/1992, c/c o art. 268, IV, do Regimento Interno do TCU, fixando prazo de quinze dias, a contar da notificação, para que comprove, perante este Tribunal (art. 214, III, 'a', do RI/TCU) , o recolhimento da dívida aos cofres do Tesouro Nacional, atualizada monetariamente desde a data do presente acórdão até a do efetivo recolhimento, se for paga após o vencimento, na forma da legislação em vigor;
1.24 autorizar, caso requerido, nos termos do art. 26 da Lei 8.443/1992, e do art. 217 do RI/TCU, o parcelamento da dívida em até 36 parcelas, com a atualização monetária e os correspondentes acréscimos legais, esclarecendo ao responsável que a falta de pagamento de qualquer parcela importará no vencimento antecipado do saldo devedor, sem prejuízo das demais medidas legais;
1.25 autorizar, desde logo, nos termos do art. 28, inciso II, da Lei 8.443/1992, a cobrança judicial da dívida.
1.26 informar à Secretaria Municipal de Saúde de Natal - SMS/Natal e aos responsáveis do acórdão que vier a ser proferido, destacando que o relatório e o voto que fundamentam a deliberação ora encaminhada podem ser acessados por meio do endereço eletrônico www.tcu.gov.br/acordaos."
É o relatório.

não há.

Procurador Sérgio Ricardo Costa Caribé.

REPRESENTAÇÃO. POSSÍVEL SOBREPREÇO NO ÂMBITO DO CONTRATO 67/2016, FIRMADO PELO MUNICÍPIO DE NATAL/RN. CONTRATAÇÃO EMERGENCIAL DE EMPRESA ESPECIALIZADA NA OPERACIONALIZAÇÃO DAS ATIVIDADES ADMINISTRATIVAS E DE APOIO AO SERVIÇO DE ATENDIMENTO MÓVEL ÀS URGÊNCIAS (SAMU 192 NATAL), POR UM PERÍODO DE 180 (CENTO E OITENTA) DIAS. DILIGÊNCIAS. CONHECIMENTO. IMPROCEDÊNCIA. REITERADAS E INJUSTIFICADAS NEGATIVAS DE RESPONDER ÀS DIVERSAS DILIGÊNCIAS POR PARTE DO GESTOR. APLICAÇÃO DA MULTA PREVISTA NO ART. 58, IV, DA LEI Nº 8.443, DE 1992.

REPRESENTAÇÃO (REPR)

Secretaria de Controle Externo de Aquisições Logísticas (Selog).

Cuidam os autos de Representação em cumprimento da determinação emanada pelo Plenário do Tribunal de Contas da União no processo TC Processo 016.586/2016-6, por meio do Acórdão 1842/2017-TCU-Plenário, Relator Ministro Vital do Rêgo, sobre possível "sobrepreço no âmbito do Contrato 67/2016, firmado pelo município de Natal/RN em decorrência da dispensa de licitação denominada Coleta de Preços 21/2016", que teve por objeto a "contratação emergencial de empresa especializada na operacionalização das atividades administrativas e de apoio ao Serviço de Atendimento Móvel às Urgências (SAMU 192 Natal) , por um período de 180 (cento e oitenta) dias".
Após análise dos elementos constantes dos autos, inclusive daqueles obtidos por meio de diligência à Prefeitura Municipal de Natal/RN (peças 34, 35 e 42) , a Secretaria de Controle Externo de Aquisições Logísticas (Selog) propôs, entre outras medidas, conhecer da representação e, no mérito, considerá-la improcedente. Ademais disso, em razão do injustificável descumprimento de outras diligências realizadas por este Tribunal, a unidade técnica propôs aplicar ao Sr. George Antunes de Oliveira, então Secretário Municipal de Saúde, a multa prevista no art. 58, inciso IV, da Lei 8.443/1992 (peças 43, 44 e 45) .
O Ministério Público de Contas junto ao TCU avalizou a proposta da Selog (peça 46) .
Acolho o encaminhamento proposto pela unidade técnica, a qual teve a anuência do representante do Parquet especial, cuja análise adoto como parte das minhas razões de decidir.
Inicialmente, informo que esta representação deve ser conhecida pois presentes os requisitos de admissibilidade constantes nos arts. 235 e 237, VI, do Regimento Interno do TCU, c/c o art. 103, §1º, da Resolução - TCU 259/2014. 
Observo que a despeito da insuficiência das informações e documentos encaminhados pela prefeitura municipal, a unidade instrutiva produziu percuciente análise sobre o suposto sobrepreço que motivara a autuação da presente representação (peça 43, p. 5-13) , em que concluiu que as análises realizadas não nos permitem inferir pela ocorrência de sobrepreço na Coleta de Preços 21/2016, e por consequência, no Contrato 67/2016 (peça 43, p. 15) . Isso porque, conforme explicado pela unidade técnica, o questionado acréscimo no valor total das propostas apresentadas pela licitante deveu-se, principalmente, ao aumento nos preços de itens em que não foram detectados sobrepreços, ou à elevação do preço de item cuja baixa materialidade pouco contribuiu para a elevação de preços observada nas propostas apresentadas pela contratada (peça 43, p. 15) .
Em vista disso, alinho-me a proposta da unidade técnica no sentido de conhecer da representação e, no mérito, considerá-la improcedente.
Não obstante, tendo em vista que a conclusão do trabalho fiscalizatório perpetrado por este Tribunal restou bastante prejudicada em decorrência das reiteradas e injustificadas negativas de responder às diversas diligências realizadas neste processo, e considerando as sucessivas advertências de penalidades pelo seu descumprimento nos ofícios encaminhados, concordo com a Selog que tal conduta enseja a aplicação da multa prevista no art. 58, IV, da Lei 8.443/1992, ao Senhor George Antunes de Oliveira, Secretário Municipal de Saúde de Natal/RN (peça 43, p. 15) .
Ante o exposto, manifesto-me por que o Tribunal aprove o acórdão que ora submeto à deliberação deste Colegiado.
TCU, Sala das Sessões Ministro Luciano Brandão Alves de Souza, em 20 de abril de 2021.
AUGUSTO SHERMAN CAVALCANTI 
Relator